【裁判字號】    99,簡上,26
【裁判日期】    990311
【裁判案由】    遷讓房屋
【裁判全文】
臺灣高雄地方法院民事判決              99年度簡上字第26號
上  訴  人  甲○○
            丁○○
被 上訴 人  乙○○
            丙○○
上列當事人間請求遷讓房屋事件，上訴人對於民國98年11月24日
本院98年度岡簡字第339 號第一審判決提起上訴，本院民國99年
3月4日言詞辯論終結，判決如下：
    主      文
原判決命上訴人應自高雄縣永安鄉○○路一三０巷十三號房屋遷
離並返還被上訴人乙○○及該部分假執行之部分均廢棄。
上開廢棄部分被上訴人乙○○於第一審之訴駁回。
上訴人其餘上訴駁回。
第二審訴訟費用由上訴人負擔。
    事實及理由
一、本件被上訴人起訴主張：高雄縣永安鄉○○村○○路130 巷
    13號房屋（以下簡稱系爭房屋）為被上訴人母子所有，上訴
    人甲○○為被上訴人乙○○之大嫂，且為被上訴人丙○○之
    媳，並居於系爭房屋之3 樓。然因上訴人甲○○與被上訴人
    等相處迭有衝突，是故不欲再讓上訴人等使用系爭房屋，爰
    終止與上訴人等間之借用契約，請求上訴人等自系爭房屋遷
    出並返還系爭房屋予被上訴人等；並聲明求為判決：上訴人
    應自系爭房屋遷離並返還被上訴人。
二、上訴人雖於原審經合法通知未到庭，亦未提出書狀為任可聲
    明或陳述；惟於本院審理期間，到院補稱：系爭房屋上訴人
    丁○○亦擁有1/2 之所有權，當時係信託予被上訴人丙○○
    ，現已撤銷信託登記，而回復登記上訴人丁○○亦擁有1/2
    之所有權，上訴人丁○○既擁有1/2 之所有權，且同意配偶
    即上訴人甲○○可以居住，被上訴人請求上訴人遷離，自無
    理由等語置辯。
三、原審審理之結果，認被上訴人於第一審之訴為有理由，而判
    決被上訴人全部勝訴。上訴人不服提起上訴，並聲明求為判
    決：(一)原判決廢棄；(二)被上訴人於第一審之訴駁回。被上訴
    人則聲明求為判決：上訴駁回。
四、本件兩造不爭執之事項：
（一）本件系爭房屋現登記情形為上訴人丁○○為所有權人之一
      ，應有部分為1/2 ，並有建物登記第一類謄本在卷可憑（
      見本院卷第50頁）。
（二）系爭房屋原係由被上訴人丙○○借上訴人丁○○及被上訴
      人乙○○之名辦理登記（見本院卷第67、69頁）。
五、本件爭點：
    被上訴人請求上訴人自系爭房屋遷出並返還系爭房屋，有無
    理由？
六、本院之判斷：
（一）按土地法第43條規定：「依本法所為之登記，有絕對效力
      。」，係為保護第三人起見，將登記事項賦予絕對真實之
      公信力，並非於保護交易安全之必要限度以外，剝奪真正
      權利人之權利。而稱「借名登記」者，謂當事人約定一方
      將自己之財產以他方名義登記，而仍由自己管理、使用、
      處分，他方允就該財產為出名登記之契約，其成立側重於
      借名者與出名者間之信任關係，在性質上應與委任契約同
      視，倘其內容不違反強制、禁止規定或公序良俗者，固應
      賦予無名契約之法律上效力，並類推適用民法委任之相關
      規定。次按，委任契約之當事人任何一方，得隨時終止委
      任契約，亦為民法第549 條第1 項所明定。末按，各共有
      人，除契約另有約定外，按其應有部分，對於共有物之全
      部，有使用收益之權。此觀民法第民法第818 條之規定自
      明。
（二）經查，本件兩造既不爭執系爭房屋原係由上訴人丙○○借
      上訴人丁○○及被上訴人乙○○之名辦理登記（見本院卷
      第67、69頁），而被上訴人亦提出用以清償購買系爭房屋
      之貸款借款餘額證明書為證（見本院卷第71－75頁），則
      被上訴人丙○○主張係由其出資購買系爭房屋，僅係借名
      登記於上訴人丁○○及被上訴人乙○○乙節，即屬真實。
      而被上訴人已於本院審理時向上訴人為終止借名登記之意
      思表示（見本院卷第68頁），則揆諸上開論述，上訴人丁○○即應返還系爭房屋所持有之1/2 予被上訴人丙○○，
      不得再以伊亦為登記名義人之一而對抗真正之權利人即被
      上訴人丙○○。是被上訴人丙○○請求上訴人自系爭房屋
      遷出並返還系爭房屋予被上訴人丙○○，即有理由。
（三）惟被上訴人丙○○雖已終止其與上訴人丁○○間之借名登
      記契約，惟上訴人丁○○仍為系爭房屋之登記名義人，對
      外自仍得對抗與之無內部關係之第三人即被上訴人乙○○
      ，而可對之主張對系爭房屋之全部，仍有使用收益之權。
      而在上訴人丁○○已到院陳明就系爭房屋願供上訴人甲○○使用之情形下（見本院卷第67頁），則被上訴人乙○○
      起訴請求上訴人等應自系爭房屋遷出並返還系爭房屋予被
      上訴人乙○○，即無理由而不應准許。
七、綜上所述，被上訴人丙○○於終止與上訴人丁○○間就系爭
    房屋之借名登記契約後，本於系爭房屋真正所有權人之地位
    ，依民法第767 條之規定，請求上訴人自系爭房屋遷讓並返
    還系爭房屋，為有理由；惟上訴人丁○○既仍為系爭房屋登
    記名義人，依法對被上訴人乙○○仍得主張就系爭房屋有全
    部使用收益之權，而另一上訴人甲○○已獲上訴人丁○○同
    意使用系爭房屋已如前述，則被上訴人乙○○訴請上訴人等
    應返還房屋，即屬無據，而應予駁回。原審於審理後，判決
    上訴人應自系爭房屋遷出並返還系爭房屋予被上訴人丙○○
    之部分，固無違誤；惟未察上訴人仍分別可本於所有權登記
    名義人及其獲登記名義人同意而可使用系爭房屋全部，對抗
    被上訴人乙○○，而就此猶為不利上訴人之判決，即有未洽
    。原審判決既有如前述之未洽之處，上訴人亦已於法定期間
    內以前開理由在法定期間內提起上訴，主張原審判決有誤，
    自應由本院將原判決於法未合之處即命上訴人應自系爭房屋
    遷離並返還被上訴人乙○○及該部分假執行之部分予以廢棄
    ，而改判如主文第2 項所示；至上訴人其他上訴部分，即無
    理由而應予駁回。
據上論結，本件上訴為一部有理由、一部無理由，爰依民事訴訟
法第436 條之1 第3 項、第450 條、第449 條第1 項、第79條，
判決如主文。
中    華    民    國    99    年    3     月    11    日
                民事第六庭審判長法  官  楊國祥
                                法  官  陳明呈
                                法  官  李怡諄
正本係照原本作成。
本判決不得上訴。
中    華    民    國    99    年    3     月    11    日
                                書記官  陳建琪

司法院資訊處製作；財團法人民間司法改革基金會備份。
